【裁判字號】    96,訴,335
【裁判日期】    970530
【裁判案由】    拆屋還地
【裁判全文】
臺灣花蓮地方法院民事判決               96年度訴字第335號
原        告  乙○○
訴 訟代理 人  余道明律師
被        告  丙○○
兼訴訟代理人  甲○○
上列當事人間請求拆屋還地事件，本院於民國97年5月15日言詞
辯論終結，判決如下：
    主  文
被告丙○○應將坐落在花蓮縣鳳林鎮○○段991地號土地（面積
為645.11平方公尺）上，如附圖斜線A部分所示鐵皮屋（面積為
69.76平方公尺）、斜線B部分所示車庫（面積為30.74平方公尺
）拆除。
被告丙○○、甲○○應將花蓮縣鳳林鎮○○段991地號土地（面
積為645.11平方公尺）遷出返還給臺灣糖業股份有限公司，並由
原告代位受領。
訴訟費用由被告丙○○負擔五分之三，餘由被告甲○○負擔。
    事實及理由
一、原告部分：
（一）原告主張：緣原告於民國96年間向臺灣糖業股份有限公司
      （以下簡稱臺糖公司）租賃坐落在花蓮縣鳳林鎮○○段99
      1地號土地（面積為645.11平方公尺，以下簡稱系爭土地
      ），日前原告返回花蓮縣鳳林鎮，發現系爭土地遭被告二
      人占用，並經被告丙○○擅行於其上違法搭建如附圖斜線
      A部分所示鐵皮屋（面積為69.76平方公尺），及如附圖斜
      線B部分所示車庫（面積為30.74平方公尺），經多次溝通
      促請被告二人出面協商返還土地，被告二人均置之不理。
（二）對被告抗辯所為之陳述：原告否認曾向被告丙○○表示放
      棄租賃權，也否認曾授權被告占有系爭土地及在其上興建
      房屋，至於被告丙○○擅行代繳租金一事，至多僅涉有無
      因管理問題，不能遽指即有租賃關係存在。事實上，原告
      長年居住北部，而原告之父於88年過世後，原告甚少返回
      花蓮傷心地，亦無心處理花蓮之事務，被告二人見有機可
      乘，即占領系爭土地，並出面向臺糖公司繳付租金，意圖
      造成有租賃之事實，進而欲向臺糖公司以被告名義承租系
      爭土地，惟因不符臺糖公司之規定（因非繼承人），而遭
      拒絕。今年清明節，原告返回家鄉，赫然發現被告於其上
      搭建上開建物，經營商業，亦拒不返還土地，經原告洽臺
      糖公司，始知原告得以繼承人身分與臺糖公司重新簽租賃
      契約，旋於96年4月27日簽訂租賃契約，從而，原告當屬
      承租人地位無疑。
（三）依原告與臺糖公司簽訂之上開租賃契約，系爭土地所有權
      人臺糖公司自96年5月1日起，對原告負有交付租賃物即系
      爭土地之義務，惟系爭土地遭被告二人占用，而臺糖公司
      未請求返還，怠於行使此項權利，原告身為承租人，為保
      己身債權，自得代位行使之，並有代為受領系爭土地權限
      ，爰依民法第767條、第242條規定，聲明：1、被告丙○
      ○應將系爭土地上，如附圖斜線A部分所示鐵皮屋（面積
      為69.76平方公尺），如附圖斜線B部分所示車庫（面積為
      30.74平方公尺），均予拆除。2、被告二人應將系爭土地
      ，遷出返還臺糖公司，並由原告代位受領。
二、被告則以：系爭土地原本乃原告之父房錦榮向臺糖公司承租
    ，訴外人房錦榮於88年4月29日死亡後，拖欠臺糖公司租金
    未付，原告以電話口頭向被告丙○○（即原告之三叔母）表
    示其人不在花蓮，願放棄其向臺糖公司承租土地之權利，任
    由被告丙○○處理，故被告丙○○在系爭土地上搭建如附圖
    斜線A部分所示鐵皮屋（面積為69.76平方公尺），及重建如
    附圖斜線B部分所示車庫（面積為30.74平方公尺），交由被
    告甲○○經營早餐店，且被告二人均有使用該被告丙○○搭
    建之建物，及原告祖父所蓋、坐落在系爭土地上如附圖斜線
    C所示之木造房屋。被告丙○○向臺糖公司繳納系爭土地88
    年、89年、91年、92年、93年、94年之租金，若非原告親口
    向被告丙○○明示放棄承租系爭土地之權利，被告丙○○何
    以愚至為其繳納多年欠租之租金等語抗辯。並聲明：原告之
    訴駁回。
三、本件兩造協議簡化爭點如下：
（一）不爭執事項：
     1、系爭土地前為原告父親向臺糖公司承租，於原告父親往
        生後，從88年到94年，系爭土地的租金都由被告丙○○
        以原告父親名義支付給臺糖公司。
     2、系爭土地自96年5月1日起，由原告支付租金，並以原告
        名義承租。
     3、如附圖所示斜線A、B部分建物，均為被告丙○○所蓋。
（二）本件爭點為：
     1、原告是否曾打電話給被告丙○○，表示要放棄系爭土地
        的承租權？
     2、原告的請求有無理由？
四、本院之判斷：原告主張系爭土地為臺糖公司所有，由原告承
    租使用，被告丙○○興建如附圖所示斜線A、B部分建物，均
    占用系爭土地之事實，已據其提出與所述相符之土地登記謄
    本、租賃契約書為證，並經本院會同花蓮縣鳳林地政事務所
    測量人員履勘現場測量屬實，此有勘驗筆錄、現場照片、鳳
    林地政事務所土地複丈成果圖附卷可憑，且為被告所不爭執
    ，自堪信屬實。按當事人主張有利於己之事實者，就其事實
    有舉證之責任，民事訴訟法第277條前段定有明文，被告抗
    辯原告曾以電話，口頭向被告丙○○表示要放棄系爭土地的
    承租權，被告對此自負有舉證之責，惟被告對此節迄未能舉
    證以實其說，至於被告丙○○向臺糖公司繳納多年租金之事
    實，或出於欲使用系爭土地之理由，或出於無因為訴外人房
    錦榮之繼承人管理之理由，尚不能證明原告曾有口頭放棄承
    租權之舉，故被告所辯自難採認。
五、按所有人對於無權占有或侵奪其所有物者，得請求返還之，
    對於妨害其所有權者，得請求除去之，有妨害其所有權之虞
    者，得請求防止之；債務人怠於行使其權利時，債權人因保
    全債權，得以自己之名義，行使其權利，但專屬於債務人本
    身者，不在此限，民法第767條、第242條分別定有明文。本
    件被告丙○○在系爭土地上，私自興建如附圖斜線A、B部分
    所示建物，被告二人亦不爭執占用系爭土地，自係無權占用
    原告向臺糖公司承租之系爭土地，且臺糖公司怠於向被告行
    使所有物返還請求權之事實，有該公司97年4月14日花資字
    第0970000274號函文乙紙在卷可參（見本院卷第84頁），原
    告依據上開法條，代位請求被告丙○○應將坐落在系爭土地
    上，如附圖斜線A部分所示鐵皮屋、斜線B部分所示車庫拆除
    ，及被告二人應將系爭土地遷出返還給臺糖公司，並由原告
    代位受領，即屬有理由，應予准許。
六、從而，原告依民法第767條、第242條，請求本院判決如主文
    第一項、第二項所示，為有理由，應予准許。原告前雖曾以
    起訴狀表示願供擔保，請准宣告假執行，然其於本院97年3
    月13日言詞辯論期日時，當庭更正訴之聲明，並未為願供擔
    保，請准宣告假執行之聲明，顯見其已撤回此部分聲明，附
    此敘明。
七、本件事證已臻明確，兩造其餘攻擊防禦方法，核與本件判決
    結果，不生影響，爰不一一論述，附此敘明。
八、據上論結，本件原告之訴為有理由，依民事訴訟法第78條、
    第85條第1項但書，判決如主文。
中    華    民    國    97    年    5     月    30    日
              臺灣花蓮地方法院民事庭
                  法      官  鄭光婷
上列為正本係照原本作成。
如不服本判決，應於送達後20日內，向本院提出上訴狀並表明上
訴理由，如於本判決宣示後送達前提起上訴者，應於判決送達後
20日內補提上訴理由書(須附繕本)。
中    華    民    國    97    年    6     月     2    日
                  法院書記官  蔡芬芳


司法院資訊處製作；財團法人民間司法改革基金會備份。
